【裁判字號】    89,上,236
【裁判日期】    891206
【裁判案由】    返還不當得利
【裁判全文】
臺灣高等法院臺南分院民事判決  八十九年度上字第二三六號  ｅ
      上  訴  人  戊  ○  ○
                  乙  ○  ○
                  己  ○  ○
                  丙  ○  ○
                  丁  ○  ○
      右五人共同
      訴訟代理人  郭  俊  廷  律師
      被  上訴人  甲  ○  ○  .
      訴訟代理人  張  天  良  律師
                  許  世  烜  律師
右當事人間請求返還不當得利事件，上訴人對於中華民國八十九年六月二十七日臺灣
臺南地方法院八十八年度訴字第二二六一號第一審判決提起上訴，本院判決如左：
      主      文
上訴駁回。
第二審訴訟費用由上訴人負擔。
      事      實
甲、上訴人方面：
一、聲明：
  (一)原判決廢棄。
  (二)被上訴人應將坐落台南縣新市鄉○○段四一五－二地號、面積一三二平方公尺、
    同段四二一－一地號、面積四二平方公尺之土地移轉登記為兩造及訴外人劉林換
    、劉清油、徐行復公同共有。
  (三)確認被上訴人所領取台南縣政府所核發之台南縣新市鄉○○段四一五－一地號之
    徵收補償金新台幣（下同）十萬六千四百元，同段四二一地號之徵收補償金十七
    萬九千二百元，同段四二一－一地號之徵收補償金一百一十八萬七千二百元，同
    段四二一－二地號之徵收補償金二百二十二萬八千八百元，均為兩造及訴外人劉
    林換、劉清油、徐行復公同共有。
  (四)一、二審訴訟費用由被上訴人負擔。
二、陳述：除與原判決相同者予以引用外，另補稱：
  (一)按原審認上訴人丙○○、丁○○與戊○○、乙○○、己○○之被繼承人劉清心及
    劉林換、劉清油、徐行復就台南縣新市鄉○○段四一五－一、四一五－二、四二
    一、四二一－一、四二一－二地號等五筆土地，有拋棄繼承之意思表示，無非以
    ：(1)上開等人已於七十五年六月十八日具狀向本院聲明拋棄其對徐文獻之繼承權
    ，並提出遺產繼承拋棄書、被繼承人之除戶謄本及繼承人之全部戶籍謄本、聲請
    人即拋棄繼承人之印鑑證明、繼承系統表、存證信函等件為證，業經本院准予備
    查在案，有本院七十五年度家聲字第八六五號民事聲請卷宗可稽，又經本院依職
    權函調上訴人丙○○、丁○○與戊○○、乙○○、己○○之被繼承人劉清心及劉
    林換、劉清油、徐行復之印鑑登記及印鑑證明申請書，均係其本人親自所申請，
    台南縣新市戶政事務所函覆：「申請印鑑證明應由當事人或受委託人填具申請書
    並繳驗國民身分證，申請辦理。由其受委任人申請者，並應附繳委任書」、台南
    縣善化鎮戶政事務所函覆：「申請印鑑登記應由當事人填具印鑑登記申請書及印
    鑑條各一份親自辦理，申請印鑑證明應由當事人或其受委任人填具申請書並繳驗
    國民身分證申請辦理，由其受委任人申請者，並應附繳委任書」、桃園縣蘆竹鄉
    戶政事務所函覆：「初次申請印鑑登記及印鑑證明須本人親自到場，申請印鑑證
    明如本人無法親自到場須附申請人身分證、印鑑章。被委託人亦須附身分證、印
    章始可申請」，有台南縣新市戶政事務所函、台南縣善化鎮戶政事務所函、桃園
    縣蘆竹鄉戶政事務所函各一件可稽；(2)上訴人雖主張其以為係要辦理繼承登記才
    提供印鑑章予被上訴人云云，惟此業據被上訴人所否認，且若欲辦理繼承登記，
    焉會十三年來均未發覺被上訴人並未辦理而予以追究？此顯與常情有違；(3)至於
    證人即上訴人丙○○、丁○○與被上訴人之母及上訴人戊○○、乙○○、己○○
    之祖母劉林換證稱：土地由子孫大家一起分，伊的一份也被拿去偷登記了，大家
    登記，沒有給被上訴人的意思，其沒有向本院為拋棄繼承之聲明，沒有拿印章給
    被告，土地擬由其兒子和孫子大家一起分，每人一樣多，其也有一份，伊不知究
    竟有無達成分割協議？如何分割？等情事云云；(4)證人即上訴人丙○○、丁○○
    與被上訴人之姊及上訴人戊○○、乙○○、己○○之姑姑歐劉清油證稱：其沒有
    拿印鑑給被上訴人，也沒有拿任何資料給被上訴人，這些事都是他們自己去處理
    的。財產的事，伊做女兒的也不能去管，其沒有同意要拋棄繼承，印章不是伊的
    ，是偷刻的云云，其二人證述之情節已先後有矛盾，且顯與上述戶政事務所函覆
    之實情不符，況其二人與上訴人有利害關係，其二人證詞顯有偏頗上訴人之虞，
    不足採信；(5)另證人即辦理系爭繼承登記之公設代書陳淑珍證稱：本件是七十五
    年的事，伊已經沒有印象了等語，亦不足為上訴人有利之證據；(6)參以丙○○、
    丁○○之教育程度為國校畢業，上訴人戊○○、乙○○、劉進之父劉清心之教育
    程度為初級民教班畢業，有被上訴人提出之戶籍謄本影本三份為證，丙○○、丁
    ○○、劉清心既均曾受教育，並非目不識丁之人，若係委託被上訴人辦理繼承登
    記，卻為被上訴人辦理拋棄繼承，焉會十三年來均未發覺？凡此均與常情不符，
    足認原告丙○○、丁○○與戊○○、乙○○、己○○之被繼承人劉林換、劉清油
    、徐行復就台南縣新市鄉○○段四一五－一、四一五－二、四二一、四二一－一
    、四二一－二地號五筆土地，確有拋棄繼承之意思表示。
  (二)但查當事人主張有利於己之事實他造對之有爭執者，應負舉證責任，此外在舉證
    責任之分配上主張積極事實者，應負舉證責任，此均為我民事訴訟法之證據法則
    ，從而本件首應審究者，被上訴人如何有積極證據證明伊所指之上開上訴人拋棄
    繼承之意思表示。
    1.本件拋棄繼承之拋棄書雖蓋有上訴人等之印鑑章，然並非由上訴人及其他繼承
      人親自簽署，本件被上訴人對向上訴人及其他繼承人索取印章，尤其當時尚未
      請代書寫拋棄書，業已自認屬實，則上訴人等之印鑑章當時既在被上訴人持有
      中，自非係上訴人親自蓋於拋棄繼承書等文件上，故被上訴人應就上訴人及其
      他繼承人有認同拋棄書之文義及同意在拋棄繼承書上蓋章負舉證責任，蓋印鑑
      章亦可辦繼承登記，並非只能辦拋棄繼承、從而本件尚難以拋棄書蓋有上訴人
      等之印鑑章，即推定拋棄書為真正，此亦與一般先有拋棄書文義，再蓋印鑑章
      即推定認同拋棄書者，迴然有別。
    2.按徐文獻生前於七十一年間，即將新市鄉○○段四一五、四一五－四、四一五
      －五、四一五－六等四筆土地分配予四名兒子，並均以買賣為原因辦理過戶之
      手續。而系爭第四一五－一、四一五－二、四二一、四二一－一、四二一－二
      地號五筆土地，因前四筆土地為道路預定地，而四二一地號之土地面積狹小，
      難以利用，而未分配。徐文獻去世後，因其繼承人中僅被上訴人受較高之教育
      ，識字較多，因此，當被上訴人出面向上訴人等索取印鑑章，並表示辦理祖厝
      繼承之用時，上訴人等均不疑有他，以為係辦理全體繼承人共同繼承，而如其
      要求交付，上訴人及其他繼承人從無拋棄繼承之意思。
    3.抑有進者，卷附之拋棄繼承之文件，自拋棄書、存證信函、聲請狀等均由被上
      訴人一手包辦，未由其他任一繼承人親自簽名。尤其原審民事庭准予拋棄繼承
      備查之通知，竟全部由被上訴人代收，顯然被上訴人惟恐破綻顯露，而自行於
      書狀中記載其為送達代收人，期能矇混上訴人，顯然並無上開拋棄繼承事實，
      否則不至如此。
    4.系爭第四一五－二地號之土地，位於四一五－五、四一五－六地號之前，而四
      一五－五及四一五－六地號上建物所有人即為上訴人，是四一五－二地號之土
      地為伊等對外通行所必需，從而上訴人絕不可能拋棄對該筆土地之繼承權，自
      陷自有私地對外通行困難之不利情境，道理明甚。
    5.至於被上訴人以系爭五筆土地，因為道路預定地，不具價值，上訴人等因不欲
      負擔代書費及規費，而表示不欲繼承，辦理繼承登記之費用，均由伊負擔云云
      ，不惟係片面之詞，亳無證據佐證，且揆之系爭五筆土地，面積逾六百平方公
      尺，雖其公告地價不高，然姑不論其中第四一五─二地號位於上訴人丙○○之
      屋前，不可能拋棄。辦理登記所需之費用不過區區之數，上訴人豈有因不欲負
      擔而拋棄之理。足見被上訴人之主張既乏證據佐證，且與常理不合。
    6.至於原審認上訴人如未辦理拋棄繼承，何以歷經十三年未向被上訴人索取所有
      權狀云云。惟此係上訴人因信任被上訴人，且自己未受教育，對繼承登記之事
      ，一無所悉，更亳無法律常識，對於辦理繼承登記時，需使用何種印章，均一
      無所悉，當初交付印鑑章，係應被上訴人之要求，自不得以上訴人有交付印鑑
      章或印鑑證明書，即推認上訴人確有拋棄繼承之意思表示。何況早期共有之土
      地，政府機關僅發給所有權狀乙紙，而非如目前，各共有人均可取得一紙所有
      權狀，上訴人及其他共有人，因不知地政機關作法業已改變，誤以權狀由被上
      訴人保管，並無不妥，乃未在意而未取得土地所有權狀。至丁○○僅國校畢業
      （日據時代）、劉清心更僅受初級民教班之教育，何能謂係知書達理之人，實
      係因太相信被上訴人，骨肉情深而深信不疑。
    7.至於上述承辦公設代書陳淑珍，既已稱：「伊已沒有印象了」，參以被上訴人
      自認係伊一手拿印鑑及有關資料交由代書辦理拋棄繼承，則陳淑珍代書代撰並
      代蓋拋棄繼承書等代理上述拋棄繼承諸事，全聽被上訴人片面指示，上訴人及
      其他繼承人並未在其面前同意拋棄繼承，灼然明甚，是最關鍵之陳代書之證言
      ，並不能執為上訴人及其他繼承人有拋棄繼承之意思。從而原判決依上述台南
      地院准予拋棄繼承備查而論斷，自有瑕疵。
    8.雖然往昔鄉下地方，女子出嫁，固少有與兄弟共分家產之形，然此不足以推論
      出劉清油、徐行復當然會拋棄繼承。蓋被上訴人並不能舉證證明劉清油、徐行
      復有拋棄繼承之意思表示。
    9.證人劉林換為兩造之至親，對繼承人分財產最為瞭解，目前由子孫輪流供養，
      不可能偏袒任何一方，且其年紀近百，就本件訴訟並無任何利益，自不至於偏
      袒上訴人。劉林換證稱，徐文獻之遺產，應由子孫共同繼承，係民間一般公平
      法律觀念及習慣用語，其真意在明示應由繼承人共同繼承，自無拋棄繼承之事
      實，故其證詞就上述拋棄繼承而言，並無不實。
  (三)茲被上訴人竟偽造上訴人及上述繼承人等之拋棄繼承書，而將徐文獻全部遺產登
    記為伊所有，致本應由上訴人及訴外人劉林換等共同繼承之財產均歸伊所有，被
    上訴人所為自係無法律上之原因，而受有利益，且因其行為，致上訴人受有損害
    ，被上訴人之受利益與上訴人之受有損害，二者之間顯有因果關係存在，則依民
    法第一百七十九條之規定，上訴人請求被上訴人返還不當得利，將系爭徐文獻去
    世時，本應由兩造及劉林換、劉清油、徐行復等繼承取得之土地（扣除後述被徵
    收部分），移轉登記為全體繼承人公同共有。另徐文獻之遺產中，其中看西段第
    四一五－一、四二一、四二一－一（徵收其中二一二平方公尺）、四二一－二地
    號，經被上訴人擅自登記為其所有後，經台南縣政府於八十八年四月廿七日公告
    徵收，被上訴人已無移轉登記之可能。上開土地經徵收後，被上訴人分別領有徵
    收補償金十萬六千四百元、十七萬九千二百元、一百十八萬七千二百元、二百廿
    二萬八千八百元，揆之前開繼承法旨，上開土地既應屬全體繼承人公同共有，則
    徵收補償費，自亦應屬全體繼承人公同共有，今被上訴人拒絕承認上訴人等之權
    利，上訴人自有提起確認之訴之法律上利益。
  (四)上訴人之印章被盜用，本來上訴人交付印章給對方是要辦繼承登記，但對方卻擅
    自拿去辦拋棄繼承。而交付印章給對方是以辦理繼承登記為常態，辦理拋棄繼承
    為變態，應由對方就變態事實負舉證責任。臺南地方法院七十五年家聲字第八六
    五號拋棄繼承卷內資料是代書片面所製作，上訴人根本不清楚有此事實。
  (五)綜合上述，原判決係以推測、臆斷方式認定上訴人及其他繼承人有拋棄繼承，已
    違證據法則，其認事用法均有違誤。質言之，兩造之被繼承人徐文獻之系爭遺產
    ，因徐文獻未立遺囑，仍應由兩造及其他繼承人劉林換、劉清油、徐行復共同繼
    承公同共有，始符法旨。
乙、被上訴人方面：
一、聲明：(一)上訴駁回。(二)上訴費用由上訴人負擔。
二、陳述：除與原判決相同者予以引用外，另補稱：
  (一)民國七十五年六月十八日由劉林換、劉清心、丙○○、丁○○、歐劉清油、徐行
    復等人共同具狀向台南地方法院聲明拋棄繼承，聲明狀所蓋用之印章與印鑑證明
    書相符，均為真正之文件；又上開拋棄繼承所附具之印鑑證明，均由各該人親自
    向戶政事務所申領，上開事實有台南地方法院七十五年家聲字第八六五號拋棄繼
    承事件卷宗及原審卷附之善化戶政事務所八十九年二月廿五日南縣善戶字第二○
    九號函、新市鄉戶政事務所八十九年二月廿四日八九南縣市戶字第二八八號函桃
    園縣蘆竹鄉戶政事務所八九桃蘆戶本字第八五八號函等可稽，亦經原審調查屬實
    。則上訴人丙○○、丁○○及劉林換、歐劉清油、徐行復等人確有拋棄繼承，確
    屬真實，被上訴人已充份舉證。上訴人主張未有拋棄繼承，自應就聲明拋棄繼承
    之文件係偽造盜蓋印章一節負舉證責任。查上訴人於原審舉證人劉林換、歐劉清
    油到庭作證，惟該二人所述與原審所調查之實情不符，本身又係利害關係人，故
    其證言，顯有偏頗被上訴人之虞，不足採信則上訴人主張劉林換、劉清心、丙
    ○○、丁○○、歐劉清油、徐行復等人未拋棄繼承一節，顯非真實。則原審駁回
    上訴人之訴，認事用法，均無不合，上訴人之上訴並無理由。
  (二)查上訴人丙○○、丁○○均為國校畢業，上訴人戊○○、乙○○及己○○之父劉
    清心亦為初級民教班畢業，均非目不識丁之人，若彼係委託被上訴人辦理繼承登
    記，未表示要辦理拋棄繼承，焉有十三年來均未發現之理？又上訴人於原審主張
    其交付印鑑證明予被上訴人係要辦理繼承登記，登記為公同共有，然若登記為共
    有，必有所有權狀，按土地所有權狀為表彰土地所有權之證明文件，此為社會有
    通常知識之人所能知悉之事項，在目前社會中，縱為目不識丁之人，亦知悉有土
    地即有土地所有權狀，故要知道有土地所有權，必有土地所有權狀一事，不必一
    定要受過教育，更不必對法律有所認識。上訴人戊○○、乙○○、己○○三人之
    被繼承人劉清心與上訴人丙○○、丁○○等三人均受過教育，均為知書達理之人
    ，並非未受教育之人（請看附呈之戶籍謄本）。又徐文獻曾在生前於民國七十一
    年間分配土地，其中坐落台南縣新市鄉○○段四一五號建三二二平方公尺分配予
    上訴人丁○○、同段四一五之五號建二八六平方公尺土地分配予上訴人戊○○；
    同段四一五之六號建一三四平方公尺分配予上訴人丙○○。上開事實為上訴人於
    原審所肯認，有原審卷上訴人之準備書狀可憑，查上訴人丁○○、戊○○、丙○
    ○三人受分配上開土地後均知道要持有土地所有權狀，何獨本件系爭土地其不知
    要拿土地所有權狀？再者，辦理拋棄繼承時，並非由被上訴人直接向各個繼承人
    索取印鑑證明，查歐劉清油部分是上訴人丙○○向其接洽辦理，有歐劉清油之陳
    述可稽，則上訴人以其未受教育為理由，不知辦理繼承登記後要取得所有權狀，
    以及指稱被被上訴人騙取證件云云之詞，均非真實，且與常情有違，劉林換、劉
    清心、丙○○、丁○○、歐劉清油、徐行復等人確有拋棄繼承之情事。
  (三)被上訴人為徐文獻之繼承人，因上訴人丙○○等及訴外人劉林換等人均拋棄繼承
    ，繼承人僅被上訴人一人，自被上訴人辦理遺產繼承登記，將土地登記為被上訴
    人所有之七十五年九月二日起，算到上訴人起訴之日止，已經過十三年，已超過
    繼承回復請求權十年之時效期間，按最高法院民庭庭長會議決議：如繼承回復請
    求權之消滅時效完成後，該自命為繼承人之人亦不能認為無法律上原因而受利益
    ，自無民法第一百九十七條第二項之適用，則退萬步言，假設被上訴人有侵害到
    上訴人等之繼承權，被上訴人依繼承之法律關係受土地所有權登記，並非不當得
    利，上訴人也不得依不當得利返還請求權訴求返還及確認遺產所有權。本件爭執
    實因土地於上訴人等拋棄繼承後大幅升值，且其中幾筆土地被徵收而受有三百多
    萬元之補償費，上訴人等乃事後反悔當初拋棄繼承所致。
丙、本院依職權調台灣台南地方法院七十五年度家聲字第八六五號拋棄繼承卷宗。
      理      由
一、上訴人起訴主張：緣兩造均為被繼承人徐文獻之繼承人，又台南縣新市鄉○○段
    四一五－一、四一五－二、四二一、四二一－一、四二一－二地號等五筆土地，
    於七十五年四月廿二日徐文獻死亡前，均為徐文獻所有，則七十五年四月廿二日
    徐文獻死亡時，上述五筆土地，應由全體繼承人共同繼承，而為全體繼承人公同
    共有。嗣徐文獻之長子劉清心於七十五年七月廿六日死亡，則其所得繼承之應繼
    分自應由其子，即上訴人戊○○、乙○○、己○○繼承，詎劉清心及上訴人丙○
    ○、丁○○誤認被上訴人向其等索取印鑑章及戶籍謄本係辦理祖產之繼承登記事
    宜，而依其要求交付印鑑章及證件，被上訴人取得證件後，竟將上開五筆土地全
    部以繼承為原因，登記為其個人所有，上訴人及其他全部繼承人則全部拋棄繼承
    ，而未繼承任何遺產。致本應由上訴人及訴外人劉林換等共同繼承之財產均歸伊
    所有，被上訴人所為自係無法律上之原因，而受有利益，且因其行為，致上訴人
    受有損害，被上訴人之受利益與上訴人之受有損害，二者之間顯有因果關係存在
    ，則依民法第一百七十九條之規定，上訴人自可請求被上訴人返還不當得利，即
    應將台南縣新市鄉○○段第四一五－二、四二一－一號土地移轉登記為兩造及劉
    林換、劉清油、徐行復公同共有。另看西段第四一五－一、四二一、四二一－一
    〈徵收其中二一二平方公尺〉、四二一－二地號，業經台南縣政府於八十八年四
    月二十七日公告徵收，被上訴人分別領有徵收補償金十萬六千四百元、十七萬九
    千二百元、一百十八萬七千二百元、二百二十二萬八千八百元，上訴人亦得請求
    確認上開徵收補償費為兩造及劉林換、劉清油、徐行復公同共有等語。被上訴人
    則以：因上訴人均拋棄繼承，被上訴人認為遺產繼承人只被上訴人一人而辦理遺
    產繼承登記，自被上訴人辦理遺產繼承登記，將土地登記為被上訴人一人所有之
    日即七十五年九月二日起算到上訴人起訴之日八十八年十一月二十二日止，已經
    過十三年，而超過十年，假設被上訴人有侵害上訴人之遺產之繼承權，上訴人也
    不得訴求被上訴人返還不當得利，或訴求確認其就遺產之所有權存在等語，資為
    抗辯。
二、上訴人起訴主張兩造均為被繼承人徐文獻之繼承人，台南縣新市鄉○○段四一五
    －一、四一五－二、四二一、四二一－一、四二一－二地號等五筆土地，於七十
    五年四月廿二日兩造之父徐文獻死亡前，均為徐文獻所有，徐文獻之長子劉清心
    於七十五年七月廿六日死亡，由上訴人戊○○、乙○○、己○○繼承，被上訴人
    將上開五筆土地全部以繼承為原因，登記為其個人所有，其中看西段第四一五－
    一、四二一、四二一－一〈徵收其中二一二平方公尺〉、四二一－二地號，經被
    上訴人登記為其所有後，業經台南縣政府於八十八年四月二十七日公告徵收後，
    被上訴人分別領有徵收補償金十萬六千四百元、十七萬九千二百元、一百十八萬
    七千二百元、二百二十二萬八千八百元等情，為兩造所不爭，並有上訴人提出之
    繼承系統表影本一件、戶籍謄本十三份、土地登記謄本五份、土地補償地價清冊
    影本一份、地籍圖影本一份為證，復有台南縣新化地政事務所八十八年十二月三
    日八八所一字第一三三五三號函附系爭坐落新市鄉○○段四一五之一、之二、四
    二一、四二一之一、之二地號五筆土地因繼承而申請登記為所有權人之全部申請
    資料及台南縣政府八十八年十二月六日八八府地用字第二０七一０五號函附系爭
    坐落新市鄉○○段四一五之一、四二一、四二一之一、之二地號四筆土地補償費
    領取日期及金額等資料可稽，堪信上訴人上開主張為真實。是以本件所應審酌者
    乃在於上訴人丙○○、丁○○與戊○○、乙○○、己○○之被繼承人劉清心及劉
    林換、劉清油、徐行復就台南縣新市鄉○○段四一五－一、四一五－二、四二一
    、四二一－一、四二一－二地號等五筆土地，是否有拋棄繼承之意思表示？
三、經查：
    上訴人丙○○、丁○○與戊○○、乙○○、己○○之被繼承人劉清心及劉林換、
    劉清油、徐行復於七十五年六月十八日具狀向台灣台南地方法院聲明拋棄其對徐
    文獻之繼承權，並提出遺產繼承拋棄書、被繼承人之除戶謄本及繼承人之全部戶
    籍謄本、聲請人即拋棄繼承人之印鑑證明、繼承系統表、存證信函等件為證，業
    經台灣台南地方法院備查，有該院七十五年度家聲字第八六五號民事聲請卷宗可
    稽，又經原審依職權向核發印鑑證明之機關函詢上訴人丙○○、丁○○與戊○○
    、乙○○、己○○之被繼承人劉清心及劉林換、劉清油、徐行復之印鑑登記及印
    鑑證明申請書，是否均係其本人親自所申請，經台南縣新市戶政事務所函覆：「
    申請印鑑證明應由當事人或受委託人填具申請書並繳驗國民身分證，申請辦理。
    由其受委任人申請者，並應附繳委任書」、台南縣善化鎮戶政事務所函覆：「申
    請印鑑登記應由當事人填具印鑑登記申請書及印鑑條各一份親自辦理，申請印鑑
    證明應由當事人或其受委任人填具申請書並繳驗國民身分證申請辦理，由其受委
    任人申請者，並應附繳委任書」、桃園縣蘆竹鄉戶政事務所函覆：「初次申請印
    鑑登記及印鑑證明須本人親自到場，申請印鑑證明如本人無法親自到場須附申請
    人身分證、印鑑章。被委託人亦須附身分證、印章始可申請」，有台南縣新市戶
    政事務所八十九年二月二十四日八九南縣市戶字第０二八八號函、（見原審卷第
    一八一頁）善化鎮戶政事務所八十九年二月二十五日（八九）南縣善戶字第二０
    九號函、（見原審卷第一六九頁）及桃園縣蘆竹鄉戶政事務所八十九年二月二十
    五日八九桃蘆戶本字第０八五八號函各一件可稽（見原審卷第一八九頁），上訴
    人雖主張其以為係要辦理繼承登記才提供印鑑章予被告云云，惟此業據被上訴人
    所否認。上訴人於原審又舉證人歐劉清油、劉林換為證，而據劉林換稱：「（問
    你先生過世後，留下的財產如何處理？）我不知道，路地子孫大家一起分，大家
    登記，沒有給被上訴人的意思，其沒有向法院為拋棄繼承之聲明，沒有拿印章給
    被上訴人，土地擬由其兒子和孫子大家一起分，每人一樣多，我也有一份，我不
    知道有無達成分割協議？如何分割？」等情事云云（（見原審卷第一三六頁），
    另證人即上訴人丙○○、丁○○與被上訴人之姊即上訴人戊○○、乙○○、己○
    ○之姑姑歐劉清油證稱：其沒有拿印鑑給被上訴人，也沒有拿任何資料給被上訴
    人，這些事都是他們自己去處理的。財產的事，伊做女兒的也不能去管，其沒有
    同意要拋棄繼承，印章不是伊的，是偷刻的云云（見原審卷第一五八頁）劉林換
    初稱徐文獻之遺產如何分割伊不知道，又稱兒子和孫子一起分，末又稱不知道有
    無達成分割協議？如何分割，顯然前後矛盾，歐劉清油稱印章不是伊的，是偷刻
    的，惟有歐劉清油之印鑑證明附於拋棄繼承卷可稽，並與拋棄繼承書狀上印章相
    符，顯非偽造，而印鑑證明須本人或授權代理人始能領取，業經戶政事務所函復
    如前，故拋棄繼承狀上印章既與印鑑證明相符，應認歐劉清油確有為拋棄繼承之
    意思表示，又查辦理繼承登記，無須檢附印鑑證明，有新化地政事務所函附本院
    卷一一二頁可按，辦理拋棄繼承始須檢附印鑑證明，亦為本院已知事項，故歐劉
    清油於申領印鑑證明時，應知拋棄繼承情事，核劉林換、歐劉清油之證詞，應係
    兄弟鬩牆、骨肉相爭，渠為兩造之母及姊，立場為難而有偏頗迴護之詞，應不足
    採，再查被繼承人徐文獻為劉林換招贅，有戶籍謄本在原審卷第七頁可證，則被
    上訴人為徐文獻系下男系子孫，上訴人等為劉姓子孫，則徐文獻之遺產由被上訴
    人繼承，自為合理，況系爭土地為路地，於七十五年之情況，政府無徵收之可能
    ，一般均視為無價值之地，而不願繼承，故由被上訴人單獨繼承，應屬事理之常
    ，而證人歐劉清油、劉林換與上訴人有利害關係，其二人證詞顯有偏頗上訴人之
    虞，不足採信；。參以上訴人丙○○、丁○○之教育程度為國校畢業，上訴人戊
    ○○、乙○○、己○○之父劉清心之教育程度為初級民教班畢業，有被上訴人提
    出之戶籍謄本影本三份為證，丙○○、丁○○、劉清心既均曾受教育，並非目不
    識丁之人，且曾自徐文獻處受讓新化市○○段四一五、四一五－五、四一五－六
    、四一五－七號土地，領有土地所有權狀，有土地登記簿謄本在卷可稽，若係委
    託被上訴人辦理繼承登記，卻為被上訴人辦理拋棄繼承，焉會不向被上訴人索取
    土地所有權狀，而致十三年來均未發覺？此外上訴人復未再舉證證明拋棄繼承為
    被上訴人所偽造或被上訴人有盜用印章之情事，其主張自非可採。應認上訴人丙
    ○○、丁○○與戊○○、乙○○、己○○之被繼承人劉清心及劉林換、劉清油、
    徐行復就台南縣新市鄉○○段四一五－一、四一五－二、四二一、四二一－一、
    四二一－二地號等五筆土地，確有拋棄繼承之意思表示。
四、按「繼承權被侵害者，被害人或其法定代理人得請求回復之，前項回復請求權，
    自知悉被侵害之時起，二年間不行使而消滅，自繼承開始時起逾十年者，亦同」
    。」民法第一千一百四十六條規定甚明，被上訴人為徐文獻之繼承人，因上訴人
    丙○○等及訴外人劉林換等人均拋棄繼承，繼承人僅被上訴人一人，自被上訴人
    辦理遺產繼承登記，將土地登記為被上訴人一人所有之日七十五年九月二日起，
    算到上訴人起訴之日止，已經過十三年，已超過繼承回復請求權十年之時效期間
    ，按最高法院民庭庭長會議決議：如繼承回復請求權之消滅時效完成後，該自命
    為繼承人之人亦不能認為無法律上原因而受利益，自無民法第一百九十七條第二
    項之適用，則退萬步言，縱被上訴人有侵害到上訴人等之繼承權，被上訴人依繼
    承之法律關係受土地所有權登記，並非不當得利，上訴人亦不得依不當得利返還
    請求權訴求返還及確認遺產所有權。
五、從而上訴人本於民法第一百七十九條之規定，請求被上訴人應將坐落台南縣新市
    鄉○○段四一五－二地號、面積一三二平方公尺、同段四二一－一地號、面積四
    二平方公尺之土地移轉登記為兩造及訴外人劉林換、劉清油、徐行復公同共有；
    及本於民法第一百八十一條但書之規定，確認被上訴人所領取之台南縣新市鄉○
    ○段四一五－一地號之徵收補償金十萬六千四百元，同段四二一地號之徵收補償
    金十七萬九千二百元，同段四二一－一地號之徵收補償金一百一十八萬七千二百
    元，同段四二一－二地號之徵收補償金二百二十二萬八千八百元，均為兩造及訴
    外人劉林換、劉清油、徐行復公同共有，為無理由，原審予以駁回，及駁回其假
    執行之聲請，並無不合。上訴意旨指摘原判決不當，求予廢棄改判，為無理由，
    應予駁回。
六、據上論結，本件上訴為無理由，依民事訴訟法第四百四十九條第一項、第七十八
    條，第八十五條第一項判決如主文。
中      華      民      國    八十九    年    十二    月      廿六      日
                                    臺灣高等法院臺南分院民事第一庭
~B1審判長法官  黃    崑    宗
~B2      法官  胡    景    彬
~B3      法官  楊    子    莊
右為正本係照原本作成。
如對本判決上訴，須於判決送達後二十日內向本院提出上訴狀，未表明上訴理由者，
應於上訴後二十日內向本院提出理由書。
中      華      民      國    八十九    年    十二    月      廿九      日
~B法院書記官  周    美    莉


司法院資訊處製作；財團法人民間司法改革基金會備份。
